---
title: "Histórico das aulas do curso"
output:
  html_document:
    toc: false
---

```{r setup, include=FALSE}
source("setup_knitr.R")
```

Abaixo o histórico de atividades realizadas em classe e atividades extra
classe aplicadas.


```{r, eval=FALSE, include=FALSE}
## Gera a lista com as datas de todas as aulas. O resultado do último
## comando pode ser copiado direto para o documento
datas.seg <- seq.Date(as.Date("2017-07-31"), as.Date("2017-11-27"),
                      by = "week")
datas.seg <- format.Date(datas.seg, format = "%d/%m")
datas.qui <- seq.Date(as.Date("2017-08-03"), as.Date("2017-11-30"),
                      by = "week")
datas.qui <- format.Date(datas.qui, format = "%d/%m")
cat(paste0("- **", datas.seg, "**:\n", "- **", datas.qui, "**:\n"))
```

- **31/07**: Apresentação da disciplina. Ler o artigo [Hasse Diagrams in
  Statistical Consulting and Teaching](PDF/Lohr_1995_TAS.pdf).
- **03/08**: Catalizando a geração de conhecimento. Ver
  [material](catalizando-conhecimento.html). Fazer [exercícios de
  revisão](exercicios/ex_revisao.pdf).
- **07/08**: Exercícios de revisão. Ver
  [Gabarito](exercicios/ex_revisao_GABARITO.pdf).
- **10/08**: Aula cancelada em virtude da palestra [Data Science
 Experience](https://www.facebook.com/PET.Estatistica.UFPR/photos/a.1642649022622718.1073741828.1641067472780873/2013970412157242/?type=3&theater).
- **14/08**: Modelos lineares na forma matricial e reparametrizações
  para modelos de posto incompleto. Ver [material](modelos-lineares.html).
- **17/08**: Tipos de contrastes no R
  ([script](scripts/script_racoes_pimentel.R)). Diagrama de Hasse para
  DIC. Ver [material](anova-geral.html).
- **21/08**: Esperanças de quadrado médio e testes de hipótese para DIC.
  Exemplo numérico no R. Ver [material](anova-geral.html).
- **24/08**: **Não haverá aula**. Ler o [material](anova-geral.html)
  sobre diagramas de Hasse até experimentos fatoriais.
- **28/08**:
- **31/08**:
- **04/09**:
- **07/09**: Feriado.
- **11/09**:
- **14/09**:
- **18/09**:
- **21/09**:
- **25/09**:
- **28/09**:
- **02/10**:
- **05/10**:
- **09/10**:
- **12/10**: Feriado.
- **16/10**:
- **19/10**:
- **23/10**:
- **26/10**:
- **30/10**:
- **02/11**: Feriado.
- **06/11**:
- **09/11**:
- **13/11**:
- **16/11**:
- **20/11**:
- **23/11**:
- **27/11**:
- **30/11**:

## Exercícios

- Revisão de conhecimento. [PDF](exercicios/ex_revisao.pdf) |
[Gabarito](exercicios/ex_revisao_GABARITO.pdf) |
[Script](exercicios/ex_revisao_GABARITO.R)

## Notas

As notas estão disponíveis [nesta página](notas.html).
