---
title: "Histórico das aulas do curso"
output:
  html_document:
    toc: false
---

```{r setup, include=FALSE}
source("setup_knitr.R")
```

Abaixo o histórico de atividades realizadas em classe e atividades extra
classe aplicadas.


```{r, eval=FALSE, include=FALSE}
## Gera a lista com as datas de todas as aulas. O resultado do último
## comando pode ser copiado direto para o documento
datas.seg <- seq.Date(as.Date("2017-07-31"), as.Date("2017-11-27"),
                      by = "week")
datas.seg <- format.Date(datas.seg, format = "%d/%m")
datas.qui <- seq.Date(as.Date("2017-08-03"), as.Date("2017-11-30"),
                      by = "week")
datas.qui <- format.Date(datas.qui, format = "%d/%m")
cat(paste0("- **", datas.seg, "**:\n", "- **", datas.qui, "**:\n"))
```

- **31/07**: Apresentação da disciplina. Ler o artigo [Hasse Diagrams in
  Statistical Consulting and Teaching](PDF/Lohr_1995_TAS.pdf).
- **03/08**: Catalizando a geração de conhecimento. Ver
  [material](catalizando-conhecimento.html). Fazer [exercícios de
  revisão](exercicios/ex_revisao.pdf).
- **07/08**: Exercícios de revisão. Ver
  [Gabarito](exercicios/ex_revisao_GABARITO.pdf).
- **10/08**: Aula cancelada em virtude da palestra [Data Science
 Experience](https://www.facebook.com/PET.Estatistica.UFPR/photos/a.1642649022622718.1073741828.1641067472780873/2013970412157242/?type=3&theater).
- **14/08**: Modelos lineares na forma matricial e reparametrizações
  para modelos de posto incompleto. Ver [material](modelos-lineares.html).
- **17/08**: Tipos de contrastes no R
  ([script](scripts/script_racoes_pimentel.R)). Diagrama de Hasse para
  DIC. Ver [material](anova-geral.html).
- **21/08**: Esperanças de quadrado médio e testes de hipótese para DIC.
  Exemplo numérico no R. Ver [material](anova-geral.html).
- **24/08**: **Não haverá aula**. Ler o [material](anova-geral.html)
  sobre diagramas de Hasse até experimentos fatoriais.
- **28/08**: Diagramas de Hasse para experimentos em blocos completos
  (DBC) e quadrado latino (DQL). Ver [material](anova-geral.html).
- **31/08**: Diagramas de Hasse para experimentos fatoriais em
  delineamentos inteiramente casualizados (DIC). Ver
  [material](anova-geral.html). **Trazer para a próxima aula** o
  diagrama de Hasse com a tabela de ANOVA completa para um experimento
  fatorial em um delineamento em blocos completos (DBC).
- **04/09**: Experimentos fatoriais $2^k$. Tipos de restrições para
  modelos com dois fatores. Esquema de sinais. Ver
  [material](fatorial_2-2.html). <!-- Aula no quadro. Ver material
  escrito -->
- **07/09**: Feriado.
- **11/09**: Experimentos fatoriais $2^k$. Estimativas de efeitos
  usando restrição soma zero e esquema de sinais. Ver
  [material](fatorial_2-2.html) e [script](scripts/script_catalisador.R).
- **14/09**: Experimento realizado em sala. Dados do grupo da
  [direita](dados/avioes_direita.csv) e da
  [esquerda](dados/avioes_esquerda.csv).
- **18/09**: Estimativa e interpretação dos efeitos para fatorias $2^k$.
  Ver [material](fatorial_2-2.html) e
  [script](scripts/script_catalisador.R). Análise exploratória do
  experimento realizado em sala. Scripts para o grupo da
  [direita](scripts/script_avioes_direita.R) e da
  [esquerda](scripts/script_avioes_esquerda.R).
- **21/09**: Deduções das fórmulas para somas de quadrados, variância e
  erro-padrão de efeitos e coeficientes dos efeitos. <!-- Aula no
  quadro. Ver material escrito -->
- **25/09**: Análise completa de um fatorial $2^2$ com as fómulas
  deduzidas na aula anterior. Análise dos resíduos, predição e teste de
  Tukey. Ver [script](scripts/script_fatorial_2-2.R).
- **28/09**: Experimentos fatorias $2^3$. Representação geométrica e
  tabela de contrastes. Avaliação do modelo, análise dos resíduos e
  predição. Ver [material](fatorial_2-3.html).
- **02/10**: Experimentos fatorias $2^k$, $k > 3$. Ver
  [material](fatorial_2-k.html).
- **05/10**: Adição de pontos centrais em fatoriais $2^k$. Ver
  [material](fatorial_pontos-centrais.html).
- **09/10**: **Prova 1**.
- **12/10**: Feriado.
- **16/10**: Entrega e correção da primeira prova.
- **19/10**: Orientações para o experimento a ser realizado em grupo.
  Ver [instruções para o planejamento de
  experimentos](instrucoes-planejamento.html). Experimentos fatorias
  $2^k$ em blocos completos. Ver [material](confundimento-blocagem.html).
- **23/10**: Técnicas de confundimento para dois blocos incompletos em
  fatoriais $2^k$. Ver [material](confundimento-blocagem.html).
- **26/10**: Técnicas de confundimento para quatro blocos incompletos em
  fatoriais $2^k$. Ver [material](confundimento-blocagem.html) e
  exercícios ao final daquela página.
- **30/10**: Não haverá aula.
- **02/11**: Feriado.
- **06/11**: Apresentação do planejamento do experimento e primeiros
  resultados (se houver). Todos os grupos devem apresentar o
  [guia](misc/guia-planejamento.html) para o planejamento de
  experimentos preenchido. O código fonte do guia está
  [aqui](misc/guia-planejamento.Rmd).
- **09/11**: Fatorial fracionado $2^{k-1}$. Ver
  [material](fatorial_fracionado.html).
- **13/11**: Fatorial fracionado $2^{k-p}$ e resolução de um experimento
  fatorial fracionado. Ver [material](fatorial_fracionado.html).
- **16/11**:
- **20/11**: Apresentações dos resultados dos experimentos realizados em grupo.
- **23/11**: Apresentações dos resultados dos experimentos realizados em grupo.
- **27/11**: Dia não letivo, de acordo com a [Resolução 62/16 -
  CEPE](http://www.est.ufpr.br/calendario/cepe6216.pdf).
- **30/11**: **Prova 2**.

## Exercícios

- Revisão de conhecimento. [PDF](exercicios/ex_revisao.pdf) |
[Gabarito](exercicios/ex_revisao_GABARITO.pdf) |
[Script](exercicios/ex_revisao_GABARITO.R)
- Experimentos fatoriais. [PDF](exercicios/ex_fatorial.pdf)

## Notas

As notas estão disponíveis [nesta página](notas.html).
