---
title: "Metodologia de Superfície de Resposta"
output:
  html_document:
    code_folding: show
---

```{r setup, include=FALSE}
library(knitr, quietly = TRUE)
library(lattice, quietly = TRUE)
opts_chunk$set(
               cache = TRUE,
               tidy = FALSE,
               comment = "#",
               collapse = TRUE,
               fig.align = "center",
               fig.path = "figures/",
               cache.path = "cache/"
           )
options(show.signif.stars = TRUE)
```

# Introdução

# Simulação de uma superficie

Aqui vamos gerar uma superfície teórica de um fenômeno. O ponto
estácionário (nesse caso ponto de máxima) é em x1 = 8 e x2 = 8, e o
valor da resposta no ponto estacionário é y = 10.

```{r sim}
##----------------------------------------------------------------------
## Carregando pacotes e funções.
library(lattice)
library(latticeExtra)

## Função para gerar a superfície com x1 = x2 = 8 e y = 10
superficie <- function(x1, x2) {
    x1 <- x1 - 8
    x2 <- x2 - 8
    y <- 10 +
        -0.02 * (x1^2) +
         -0.02 * (x2^2) +
         0.01 * x1 * x2
    return(y)
}

## Para criar uma sequência de valores.
eseq <- function(x, n = 20) {
    r <- extendrange(x)
    s <- seq(r[1], r[2], length.out = n[1])
    return(s)
}


## Para adicionar um erro aos valores simulados.
erro <- function(y, sd = 0.05) {
    y <- y + rnorm(length(y), 0, sd = sd)
    return(y)
}

## Visualizando a superfície teórica.
da <- expand.grid(x1 = seq(-1, 10, length.out = 20),
                  x2 = seq(-1, 10, length.out = 20))
da$y <- with(da, superficie(x1, x2))

levelplot(y ~ x1 + x2, data = da, contour = TRUE, aspect = "iso") +
    layer(panel.abline(v = 8, h = 8, lty = 2))

wireframe(y ~ x1 + x2, data = da, drape = TRUE)
```

## Experimento 1

Experimento fatorial $2^2$ completo com adição de pontos centrais.

```{r exp1}
## Centro do experimento
ct1 <- c(0, 0)

## Pontos fatoriais
exp1 <- expand.grid(x1 = c(-1, 1),
                    x2 = c(-1, 1))
## Pontos centrais
exp1 <- rbind(exp1, matrix(ct1,
                           byrow = TRUE,
                           nrow = 4,
                           ncol = 2,
                           dimnames = list(NULL, names(exp1))))
## Classificando observações do centro para estimar efeito de curvatura
exp1$centro <- gl(n = 2, k = 4)
## Plano experimental
exp1

## Simulando valores da resposta.
set.seed(123)
exp1$y <- with(exp1, erro(superficie(x1, x2)))

## Ajustando o modelo
m1 <- lm(y ~ x1 * x2 + centro, data = exp1)
anova(m1)

## Reduzindo o modelo
m1 <- lm(y ~ x1 + x2, data = exp1)
anova(m1)

## Estimativas dos coeficientes.
summary(m1)

## Efeitos de x1 e x2 para obter a direção do próximo plano.
(b1 <- coef(m1)[-1])

## Predição
pred <- with(exp1,
             expand.grid(x1 = eseq(x1),
                         x2 = eseq(x2)))
pred$y <- predict(m1, newdata = pred)
## Gráficos de predição
wireframe(y ~ x1 + x2, data = pred, drape = TRUE)
levelplot(y ~ x1 + x2, data = pred, contour = TRUE, aspect = "iso")

## Gráfico de predição com direção de maior inclinação
levelplot(y ~ x1 + x2, data = pred, contour = TRUE, aspect = "iso") +
    layer(panel.arrows(ct1[1],
                       ct1[2],
                       ct1[1] + b1[1],
                       ct1[2] + b1[2],
                       length = 0.1)) +
    layer(panel.abline(h = 0, v = 0, lty = 2))

## Direção de maior inclinação
b1[2]/b1[1]
```

## Experimento 2

O próximo passo é realizar um novo experimento, com novos valores de x1
e x2, guiado pela direção de maior inclinação. A direção nós já
determinamos, o que falta agora é saber qualo tamanho do passo que
queremos dar. Normalmente, o tamanho do passo é determinado pelo
experimentador, com base em experiências anteriores, conveniência para
gerar os tratamentos ou simplesmente avançando à uma taxa proporcional à
direção de maior inclinação. Aqui, por exempo, vamos considerar 10 vezes
a taxa da direção de maior inclinação.

```{r exp2}
## Gráfico da superfície com direção de maior inclinação multiplicada
## por um fator 10
levelplot(y ~ x1 + x2, data = da, contour = TRUE, aspect = "iso") +
    layer(panel.levelplot(x = pred$x1, y = pred$x2, z = pred$y,
                          subscripts = 1:length(pred$x1),
                          contour = TRUE,
                          col.regions = grey.colors)) +
    layer(panel.rect(min(x1), min(x2), max(x1), max(x2)),
          data = exp1) +
    layer(panel.arrows(ct1[1],
                       ct1[2],
                       ct1[1] + 10 * b1[1],
                       ct1[2] + 10 * b1[2],
                       length = 0.1))

## O centro do novo plano experimental é então a ponta da seta
(ct2 <- 10 * b1)

## Plano experimental centrado no novo ponto
exp2 <- expand.grid(x1 = ct2[1] + c(-1, 1),
                    x2 = ct2[2] + c(-1, 1))
exp2 <- rbind(exp2, matrix(ct2,
                           byrow = TRUE,
                           nrow = 4,
                           ncol = 2,
                           dimnames = list(NULL, names(exp2))))
exp2$centro <- gl(n = 2, k = 4)

## Resposta observada
set.seed(234)
exp2$y <- with(exp2, erro(superficie(x1, x2)))
exp2

## Na prática, as variáveis x1 e x2 devem ser codificadas como (-1, 0,
## 1) para ajustar o modelo. Aqui vamos manter essa escala original para
## efeitos de ilustração do processo.
transform(exp2,
          x1 = x1 - mean(x1),
          x2 = x2 - mean(x2))

## Ajuste do modelo
m2 <- lm(y ~ x1 * x2 + centro, data = exp2)
anova(m2)

## Ajuste do modelo reduzido
m2 <- lm(y ~ x1 + x2, data = exp2)
anova(m2)

## Estimativas dos efeitos
summary(m2)

## Efeitos de x1 e x2
(b2 <- coef(m2)[-1])

## Predição
pred <- with(exp2,
             expand.grid(x1 = eseq(x1),
                         x2 = eseq(x2)))
pred$y <- predict(m2, newdata = pred)

## Gráfico da predição com direção de maior inclinação
levelplot(y ~ x1 + x2, data = pred, contour = TRUE, aspect = "iso") +
    layer(panel.arrows(ct2[1],
                       ct2[2],
                       ct2[1] + b2[1],
                       ct2[2] + b2[2],
                       length = 0.1)) +
    layer(panel.abline(h = ct2[2], v = ct2[1], lty = 2))

## Direção de maior inclinação
b2[2]/b2[1]

## Gráfico da superfície com direção de maior inclinação multiplicada
## por um fator 10 a partir do centro do experimento 2
levelplot(y ~ x1 + x2, data = da, contour = TRUE, aspect = "iso") +
    layer(panel.levelplot(x = pred$x1, y = pred$x2, z = pred$y,
                          subscripts = 1:length(pred$x1),
                          contour = TRUE,
                          col.regions = grey.colors)) +
    layer(panel.rect(min(x1), min(x2), max(x1), max(x2)),
          data = exp2) +
    layer(panel.arrows(ct2[1],
                       ct2[2],
                       ct2[1] + 10 * b2[1],
                       ct2[2] + 10 * b2[2],
                       length = 0.1)) +
    layer(panel.rect(min(x1), min(x2), max(x1), max(x2)),
          data = exp1) +
    layer(panel.arrows(ct1[1],
                       ct1[2],
                       ct1[1] + 10 * b1[1],
                       ct1[2] + 10 * b1[2],
                       length = 0.1))
```

## Experimento 3

Continuamos com um novo experimento, dando mais um passo de fator 10 na
direção de maior inclinação.

```{r exp3a}
## Centro do novo plano
(ct3 <- ct2 + 10 * b2)

## Novo plano experimental
exp3 <- expand.grid(x1 = ct3[1] + c(-1, 1),
                    x2 = ct3[2] + c(-1, 1))
exp3 <- rbind(exp3, matrix(ct3,
                           byrow = TRUE,
                           nrow = 4,
                           ncol = 2,
                           dimnames = list(NULL, names(exp3))))
exp3$centro <- gl(n = 2, k = 4)

## Obtendo a resposta.
set.seed(234)
exp3$y <- with(exp3, erro(superficie(x1, x2)))
exp3

## Ajuste do modelo
m3 <- lm(y ~ x1 * x2 + centro, data = exp3)
anova(m3)

## Ajuste do modelo reduzido
m3 <- lm(y ~ x1 + x2, data = exp3)
anova(m3)

## Estimativas dos efeitos.
summary(m3)
```

NOTE que x1 e x2 não foram significativos (à 5%) nesse experimento e
isso já é um indicativo de proximidade da região estacionária.

```{r exp3b}
## Efeitos de x1 e x2.
(b3 <- coef(m3)[-1])

## Predição
pred <- with(exp3,
             expand.grid(x1 = eseq(x1),
                         x2 = eseq(x2)))
pred$y <- predict(m3, newdata = pred)

## Gráfico da predição com direção de maior inclinação
levelplot(y ~ x1 + x2, data = pred, contour = TRUE, aspect = "iso") +
    layer(panel.arrows(ct3[1],
                       ct3[2],
                       ct3[1] + b3[1],
                       ct3[2] + b3[2],
                       length = 0.1)) +
    layer(panel.abline(h = ct3[2], v = ct3[1], lty = 2))

## Direção de maior inclinação
b3[2]/b3[1]

## Gráfico da superfície com direção de maior inclinação multiplicada
## por um fator 10 a partir do centro do experimento 3
levelplot(y ~ x1 + x2, data = da, contour = TRUE, aspect = "iso") +
    layer(panel.levelplot(x = pred$x1, y = pred$x2, z = pred$y,
                          subscripts = 1:length(pred$x1),
                          contour = TRUE,
                          col.regions = grey.colors)) +
    layer(panel.rect(min(x1), min(x2), max(x1), max(x2)),
          data = exp3) +
    layer(panel.arrows(ct3[1],
                       ct3[2],
                       ct3[1] + 10 * b3[1],
                       ct3[2] + 10 * b3[2],
                       length = 0.1)) +
    layer(panel.rect(min(x1), min(x2), max(x1), max(x2)),
          data = exp2) +
    layer(panel.arrows(ct2[1],
                       ct2[2],
                       ct2[1] + 10 * b2[1],
                       ct2[2] + 10 * b2[2],
                       length = 0.1)) +
    layer(panel.rect(min(x1), min(x2), max(x1), max(x2)),
          data = exp1) +
    layer(panel.arrows(ct1[1],
                       ct1[2],
                       ct1[1] + 10 * b1[1],
                       ct1[2] + 10 * b1[2],
                       length = 0.1))
```

## Experimento 4

```{r exp4a}
## Centro do novo plano
(ct4 <- ct3 + 10 * b3)

## Novo plano experimental
exp4 <- expand.grid(x1 = ct4[1] + c(-1, 1),
                    x2 = ct4[2] + c(-1, 1))
exp4 <- rbind(exp4, matrix(ct4,
                           byrow = TRUE,
                           nrow = 4,
                           ncol = 2,
                           dimnames = list(NULL, names(exp4))))
exp4$centro <- gl(n = 2, k = 4)

## Obtendo a resposta.
set.seed(456)
exp4$y <- with(exp4, erro(superficie(x1, x2)))
exp4

## Ajuste do modelo
m4 <- lm(y ~ x1 * x2 + centro, data = exp4)
anova(m4)
```

NOTE que aqui já existe falta de ajuste, o que indica fortemente que
estamos próximos de região de ótimo (estacionária).

```{r exp4b}
## Estimativas dos efeitos
summary(m4)

## Efeitos de x1 e x2
(b4 <- coef(m4)[-c(1,4,5)])

## Predição
pred <- with(exp4,
             expand.grid(x1 = eseq(x1),
                         x2 = eseq(x2),
                         centro = centro))
pred$y <- predict(m4, newdata = pred)

## Gráfico da predição com direção de maior inclinação
levelplot(y ~ x1 + x2, data = pred, contour = TRUE, aspect = "iso") +
    layer(panel.arrows(ct4[1],
                       ct4[2],
                       ct4[1] + b4[1],
                       ct4[2] + b4[2],
                       length = 0.1)) +
    layer(panel.abline(h = ct4[2], v = ct4[1], lty = 2))

## Direção de maior inclinação
b4[2]/b4[1]

## Gráfico da superfície com direção de maior inclinação multiplicada
## por um fator 5
levelplot(y ~ x1 + x2, data = da, contour = TRUE, aspect = "iso") +
    layer(panel.levelplot(x = pred$x1, y = pred$x2, z = pred$y,
                          subscripts = 1:length(pred$x1),
                          contour = TRUE,
                          col.regions = grey.colors)) +
    layer(panel.rect(min(x1), min(x2), max(x1), max(x2)),
          data = exp4) +
    layer(panel.arrows(ct4[1],
                       ct4[2],
                       ct4[1] + 5 * b4[1],
                       ct4[2] + 5 * b4[2],
                       length = 0.1)) +
    layer(panel.rect(min(x1), min(x2), max(x1), max(x2)),
          data = exp3) +
    layer(panel.arrows(ct3[1],
                       ct3[2],
                       ct3[1] + 10 * b3[1],
                       ct3[2] + 10 * b3[2],
                       length = 0.1)) +
    layer(panel.rect(min(x1), min(x2), max(x1), max(x2)),
          data = exp2) +
    layer(panel.arrows(ct2[1],
                       ct2[2],
                       ct2[1] + 10 * b2[1],
                       ct2[2] + 10 * b2[2],
                       length = 0.1)) +
    layer(panel.rect(min(x1), min(x2), max(x1), max(x2)),
          data = exp1) +
    layer(panel.arrows(ct1[1],
                       ct1[2],
                       ct1[1] + 10 * b1[1],
                       ct1[2] + 10 * b1[2],
                       length = 0.1))
```

## Experimento 5: Planejamento Composto Central

```{r exp5a}
## Centro do novo plano
(ct5 <- ct4 + 5 * b4)
```

Os PCC são largamente usados na prática porque são relativamente
eficientes com respeito ao número de corridas requeridas. Em geral, um
PCC com $k$ fatores requer:

- $2^k$ **pontos fatoriais** ou de **vértice**
- $2k$ **pontos axiais** ou **estrela**
- $n_0$ **pontos centrais** (geralmente entre 3 e 5)

Portanto, para 2 fatores e apenas um ponto central (mínimo), teremos
então $2^2 + 2\cdot 2 + 1 = 9$ pontos no total.

A distância dos pontos axiais a partir do centro será dada por $\alpha$.
A escolha do valor de $\alpha$ depende de vários fatores e de algumas
propriedades de experimentos axiais. Por exemplo, um experimento
composto central é chamado de **rotacionável** quando o desvio-padrão
das predições for constante em todos os pontos que estiverem à mesma
distância do centro do planejamento.

Portanto, para que o experimento seja rotacionável, o valor de $\alpha$
deve ser $\alpha = (F)^{1/4}$, onde $F$ é o número de pontos na porção
fatorial do planejamento (geralmente $F = 2^k$). Para $k=2$, $\alpha =
(2^2)^{1/4} = 2^{1/2} = \sqrt{2} = 1.414$.

```{r exp5b}
## Planejamento composto central

## Determinação dos pontos axiais: alpha = r = \sqrt{2}
r <- sqrt(2)
exp5 <- expand.grid(x1 = ct5[1] + c(-1, 1),
                    x2 = ct5[2] + c(-1, 1))
exp5 <- rbind(exp5,
              data.frame(x1 = ct5[1] + c(r, -r, 0, 0),
                         x2 = ct5[2] + c(0, 0, r, -r)))
exp5 <- rbind(exp5, matrix(ct5,
                           byrow = TRUE,
                           nrow = 4,
                           ncol = 2,
                           dimnames = list(NULL, names(exp5))))
exp5$centro <- rep(1:2, c(nrow(exp5) - 4, 4))

## Veja como fica o planejamento com as variáveis codificadas
transform(exp5,
          x1 = x1 - mean(x1),
          x2 = x2 - mean(x2))

## Visualizando o planejamento.
xyplot(x1 ~ x2, data = exp5, aspect = "iso", pch = 19) +
    layer(panel.segments(ct5[2] + c(-r, 0),
                         ct5[1] + c(0, -r),
                         ct5[2] + c(r, 0),
                         ct5[1] + c(0, r),
                         col = 1, lty = 2)) +
    layer(panel.lines(ct5[2] + c(-1, 1, 1, -1, -1),
                      ct5[1] + c(-1, -1, 1, 1, -1),
                      col = 1, lty = 2))

## Obtendo os resultados.
set.seed(301)
exp5$y <- with(exp5, erro(superficie(x1, x2)))
exp5
```

Com a inclusão dos pontos axiais, podemos agora ajustar um modelo de
segunda ordem,

$$
y = \beta_0 + \sum_{j=1}^{k} \beta_{j} x_j +
	\mathop{\sum\sum}\limits_{i < j} \beta_{ij} x_i x_j +
	\sum_{j=1}^{k} \beta_{jj} x_{j}^{2} +
	\epsilon
$$

onde $\beta_{jj}$ representa **efeitos quadráticos** ou de **segunda
ordem**. Este modelo também é chamado de **superfície de resposta de
segunda ordem**.

```{r exp5c}
## Ajustando o modelo de segunda ordem
m5 <- lm(y ~ x1 * x2 + I(x1^2) + I(x2^2), data = exp5)
anova(m5)

## Estimativa dos coeficientes
summary(m5)

## Predição
pred <- with(exp5,
             expand.grid(x1 = eseq(x1),
                         x2 = eseq(x2)))
pred$y <- predict(m5, newdata = pred)

## Gráfico da predição com indicação do ponto estacionário
levelplot(y ~ x1 + x2, data = pred, contour = TRUE, aspect = "iso") +
    layer(panel.points(8, 8, pch = 19, col = "red"))

## Gráfico da superfície com todos os experimentos e pontos fatoriais,
## centrais e axiais
levelplot(y ~ x1 + x2, data = da, contour = TRUE, aspect = "iso") +
    layer(panel.levelplot(x = pred$x1, y = pred$x2, z = pred$y,
                          subscripts = 1:length(pred$x1),
                          contour = TRUE,
                          col.regions = grey.colors)) +
    layer(panel.points(x1, x2),
          data = exp5) +
    layer(panel.points(x1, x2),
          data = exp4) +
    layer(panel.points(x1, x2),
          data = exp3) +
    layer(panel.points(x1, x2),
          data = exp2) +
    layer(panel.points(x1, x2),
          data = exp1) +
    layer(panel.rect(min(x1), min(x2), max(x1), max(x2)),
          data = exp4) +
    layer(panel.arrows(ct4[1],
                       ct4[2],
                       ct4[1] + 5 * b4[1],
                       ct4[2] + 5 * b4[2],
                       length = 0.1)) +
    layer(panel.rect(min(x1), min(x2), max(x1), max(x2)),
          data = exp3) +
    layer(panel.arrows(ct3[1],
                       ct3[2],
                       ct3[1] + 10 * b3[1],
                       ct3[2] + 10 * b3[2],
                       length = 0.1)) +
    layer(panel.rect(min(x1), min(x2), max(x1), max(x2)),
          data = exp2) +
    layer(panel.arrows(ct2[1],
                       ct2[2],
                       ct2[1] + 10 * b2[1],
                       ct2[2] + 10 * b2[2],
                       length = 0.1)) +
    layer(panel.rect(min(x1), min(x2), max(x1), max(x2)),
          data = exp1) +
    layer(panel.arrows(ct1[1],
                       ct1[2],
                       ct1[1] + 10 * b1[1],
                       ct1[2] + 10 * b1[2],
                       length = 0.1))
```
